【裁判字號】    97,簡上,1008
【裁判日期】    970930
【裁判案由】    詐欺
【裁判全文】
臺灣板橋地方法院刑事判決            97年度簡上字第1008號
上  訴  人  己○○（原名江欣芳）
即  被  告
上列上訴人因詐欺案件，不服本院於中華民國97年6 月23日所為
97年度簡字第3784號刑事簡易第一審判決（聲請簡易判決處刑案
號：97年度偵字第7774號）暨移送併辦（臺灣新竹地方法院檢察
署97年度偵字第5932號、第6105號），本院第二審合議庭判決如
下：
    主  文
原判決撤銷。
己○○幫助意圖為自己不法之所有，以詐術使人將本人之物交付
，處有期徒刑肆月，如易科罰金，以新臺幣壹仟元折算壹日。
    事  實
一、己○○雖明知社會上詐騙案件層出不窮，提供自己的金融機
    構帳戶供不相識之人使用，足以幫助他人提領獲取詐欺之犯
    罪所得，竟仍不違背其本意，基於幫助詐欺取財之不確定故
    意，於不詳時、地，將其於中國信託商業銀行林口分行（址
    設桃園縣龜山鄉○○○路233 號）申設之帳戶（帳號：0000
    00000000號）、彰化商業銀行新竹分行（址設新竹市○○路
    63號）申設之帳戶（帳號：00000000000000000 號）之存摺
    、金融卡及密碼，交予真實姓名年籍不詳之人，嗣某詐騙集
    團成員（成年人）於取得該等存摺、金融卡及密碼後，即基
    於意圖為自己不法所有之犯意，而為下列犯行：
（一）於民國〈下同〉96年12月12日17時許，撥打甲○○之電話
      ，佯稱其電視購物訂單有誤，需至自動櫃員機操作而為取
      消云云，致甲○○陷於錯誤，旋於同日18時許，至臺北縣
      板橋市○○路○ 段120 號，操作郵局裝設於該處之自動櫃
      員機，而誤為轉帳新臺幣〈下同〉29,989元入己○○之上
      揭彰化商業銀行新竹分行帳戶，並隨即遭該詐騙集團成員
      領取。
（二）於96年12月12日17時34分許，撥打乙○○之電話，佯稱其
      電視購物訂單內容有誤，需至自動櫃員機操作更正云云，
      使乙○○陷於錯誤，旋於同日18時7 分許，至臺中市○區
      ○○路3 段140 號，操作郵局裝設於該處之自動櫃員機，
      而誤為轉帳25,135元入己○○之上揭彰化商業銀行新竹分
      行帳戶，並隨即遭該詐騙集團成員領取。
（三）於96年12月12日20時45分許，撥打戊○○之電話，佯稱其
      電視購物訂單內容有誤，需至自動櫃員機操作更正云云，
      使戊○○陷於錯誤，旋於同日23時44分許，至高雄市○○
      區○○路65號，操作郵局裝設於該處之自動櫃員機，而誤
      為轉帳24,998元入己○○之上揭中國信託商業銀行林口分
      行帳戶，並隨即遭該詐騙集團成員領取。
（四）於96年12月12日23時40分許，撥打丁○○之電話，佯稱其
      電視購物訂單有誤，需至自動櫃員機操作而為取消云云，
      致丁○○陷於錯誤，旋於同日23時43分許，至臺南縣新市
      鄉○○路21號奇美電子六廠，操作郵局裝設於該處之自動
      櫃員機，而誤為轉帳29,989元入己○○之上揭中國信託商
      業銀行林口分行帳戶，並隨即遭該詐騙集團成員領取。
二、嗣因甲○○、乙○○、戊○○、丁○○事後發覺有異，經報
    警處理而循線偵悉上情。
三、案經臺北縣政府警察局新莊分局移送臺灣板橋地方法院檢察
    署檢察官偵查後聲請簡易判決處刑暨於己○○提起上訴後移
    送併辦。
    理  由
壹、程序事項：
一、管轄權部分：
（一）按「案件由犯罪地或被告之住所、居所或所在地之法院管
      轄」，刑事訴訟法第5 條第1 項定有明文。此即所謂之「
      土地管轄」之規定，屬於上開法律規定之各地方法院均有
      刑事管轄之權限。惟為避免管轄法院因被告之住所、居所
      及所在地變更而一再變更，土地管轄必須恆定，即以案件
      繫屬於法院之日為準，而對於管轄權之有無，係屬於法院
      應依職權調查之事項（參照司法院24年院字第1247號解釋
      意旨、同院37年院解字第3825號解釋意旨、最高法院48年
      台上字第837 號判例意旨、同院81年度台上字第876 號判
      決意旨）。
（二）經查：
  〈一〉本件檢察官聲請簡易判決處刑而繫屬於本院之日期為97
        年5 月1 日，此有蓋於臺灣板橋地方法院檢察署97年5
        月1 日丙○榮愛97偵7774字第46977 號函上之本院收文
        日期戳足憑，是本件繫屬於法院之日期應係「97年5 月
        1 日」。
  〈二〉又被告之戶籍地自96年12月24日即已遷入「臺北市○○
        區○○路35巷16號」，迄今未再遷移，此固有本院依職
        權查詢之「個人基本資料查詢結果」附卷足憑；惟另就
        被告之居所地而言，被告曾於96年12月17日至臺北縣政
        府警察局新莊分局接受詢問，斯時陳報現住地為「臺北
        縣泰山鄉○○路○ 段592 號4 樓」〈見臺灣板橋地方法
        院檢察署97年度偵字第7774號卷第4 頁〉，嗣於本院合
        議庭審理時復明確供承其自97年5 月1 日之後至97年5
        月10日之間始搬離臺北縣泰山鄉○○路○ 段592 號4 樓
        之原居地無訛（見本院97年9 月30日審判筆錄）。
（三）從而，揆諸前開說明，本院就本案自有管轄權。
二、證據能力部分：
（一）按被告以外之人於審判外之陳述，雖不符同法第159 條之
      1 至之4 之規定，而經當事人於審判程序同意作為證據，
      法院審酌該言詞陳述或書面陳述作成時之情況，認為適當
      者，亦得為證據，刑事訴訟法第159 條之5 第1 項定有明
      文。
（二）查本件被告及檢察官於審判程序中就下述證據資料屬傳聞
      證據，且不符刑事訴訟法第159 條之1 至之4 之規定者，
      均同意作為證據，而本院審酌各該證據資料作成時之一切
      客觀情況，認為適當，故得為證據。
貳、實體部分：
一、訊據被告己○○固坦承開立上開帳戶，且有前揭款項轉入等
    情，惟矢口否認犯罪；辯稱：伊並未將上開帳戶交予他人，
    伊係於96年12月間遺失上開帳戶之存摺、金融卡云云。
二、經查：
（一）被害人甲○○、乙○○、戊○○、丁○○因誤信詐欺集團
      成員所稱其電視購物訂單有誤，需至自動櫃員機操作更正
      、取消訂單動作云云，而分別依該詐欺集團成員之指示於
      前揭時、地，先後將款項匯入被告之上開帳戶，旋即經提
      領一空等情，已據渠等於警詢時指述綦詳，並有存摺影本
      1 紙、自動櫃員機交易明細單3 紙（見臺灣新竹地方法院
      檢察署97年度偵字第6105號卷第13頁、臺灣新竹地方法院
      檢察署97年度偵字第5932號卷第9 頁、臺灣板橋地方法院
      檢察署97年度偵字第7774號卷第13頁、第19頁）、彰化商
      業銀行新竹分行顧客資料卡、存摺存款交易明細各1 份（
      見臺灣新竹地方法院檢察署97年度偵字第6105號卷第10頁
      背面、第11頁）、中國信託商業銀行97年6 月3 日中信銀
      集作字第97506380號函所附帳號000000000000號帳戶開戶
      資料、對帳單各1 份（見本院97年度簡字第3784號卷第7
      頁至第9 頁）在卷可佐，是前開被害人確有因遭詐騙而轉
      帳匯款至被告之上開帳戶內之事實自堪認定。
（二）按一般人欲使用晶片金融卡領取款項者，須於金融機構所
      設置之自動櫃員機依指令操作，並輸入正確之密碼，方可
      順利提領款項，若非經帳戶所有人同意，或授權並告知提
      款卡密碼，以現今晶片卡至少有六位以上密碼，而每位由
      0 至9 ，其有000000至999999等多種組合之設定，且於同
      1 次提領中，使用人所輸入正確密碼之次數僅以3 次為限
      ，否則該金融卡即被鎖卡無法使用，因此單純持有金融卡
      之人，如欲隨機輸入正確號碼而成功提領款項之機率，實
      屬低微，被告之存摺及金融卡縱屬遺失，然拾得人欲持之
      提領款項實非易事；雖被告於上訴時具狀表示係將密碼寫
      於存摺上云云，惟被告自承於17歲即結婚，育有一子，足
      見並非毫無社會經驗之人，且依其於審理期間之陳述，顯
      非愚騃之人，是否會將密碼直接寫於存摺之上已屬有疑，
      復徵諸被告於警詢中並未言及此事，迨上訴時始為如此答
      辯，尤難置信。
（三）又詐騙集團為隱匿自己之犯行及以金融卡快速領款，衡情
      均利用人頭帳戶詐騙或恐嚇他人匯入款項，以確保該帳戶
      及金融卡可供正常使用，斷無利用他人「遺失」或「遭竊
      」之帳戶，而甘冒該帳戶隨時可能遭掛失止付之風險，將
      能否順利提領犯罪所得之關鍵，置於如此不確定境地之可
      能，輔以現今社會上，確實存有不少為貪圖小利而出售自
      己帳戶供人使用之人，是該第三人僅需付出少許之金錢，
      即可取得可完全操控而無遭掛失風險之帳戶，該第三人實
      無需以拾得或竊得之帳戶作為取款之工具，是被告辯稱上
      開帳戶之存摺、金融卡係因遺失而遭人冒用云云，自無可
      採。
（四）又金融存款帳戶事關個人財產權益之保障，其專有性甚高
      ，一般人均有妥為保管及防止他人任意使用之認識，縱在
      特殊情況下偶有將存摺、金融卡等交付他人之需，亦必深
      入了解其用途後再行提供使用，而利用他人帳戶從事詐欺
      取財之方式，早為傳播媒體廣為報導，衡諸被告乃具有相
      當之智識程度與社會經驗之人，應可預見將存摺、金融卡
      及密碼交付他人，有幫助犯罪集團為詐欺取財犯行之可能
      ，詎其仍不顧而為之，其有幫助詐欺之未必故意亦明。
三、從而，本案事證已臻明確，被告犯行洵堪認定，自應依法論
    科。
四、按幫助犯之成立，主觀上行為人須有幫助故意，客觀上須有
    幫助行為，亦即須對於犯罪與正犯有共同之認識，而以幫助
    之意思，對於正犯資以助力，而未參與實施犯罪之行為者而
    言（參照最高法院75年度台上字第1509號、88年度台上字第
    1270號刑事判決意旨）。被告己○○將其開立之前開帳戶之
    存摺、金融卡及密碼交付予他人供作詐欺集團使用，使該詐
    欺集團作為對被害人實施詐欺取財犯罪之工具，顯係基於幫
    助他人實施詐欺取財犯行之故意，且所為顯係詐欺取財罪名
    之構成要件以外之行為，是核被告所為係犯刑法第30條第1
    項前段、第339 條第1 項之幫助詐欺罪。被告乃基於幫助之
    犯意參與本案犯行，所為復非屬詐欺取財之構成要件行為，
    為幫助犯，爰依刑法第30條第2 項之規定，按正犯之刑減輕
    之。被告一行為觸犯數幫助詐欺罪名，為同種想像競合犯，
    應從重論以一罪。移送併辦部分與檢察官聲請簡易判決處刑
    之犯罪事實有裁判上之一罪關係，應為聲請效力所及，本院
    自應併予審理。原審以本案事證已臻明確，被告犯行堪以認
    定，而依幫助詐欺罪名予以論罪科刑，固非無見；然被告尚
    有將其所申辦之彰化商業銀行新竹分行之帳戶存摺、金融卡
    及密碼提供予他人，嗣供詐欺集團為前開詐欺犯行－「事實
    」欄一（一）、（二）所示，而觸犯幫助詐欺罪名，且為檢
    察官聲請簡易判決處刑效力所及業如前述，原審未及審酌，
    自有未洽，是被告提起上訴否認犯罪固無理由，惟原判決既
    有上開可議之處，仍屬無可維持，自應由本院合議庭將原審
    判決予以撤銷改判。爰審酌被告提供上開金融機構帳戶供他
    人詐欺取財，助長詐騙財產犯罪之風氣，且因被告提供個人
    帳戶，致使執法人員難以追查該詐騙集團成員之真實身分，
    增加被害人尋求救濟之困難，並擾亂金融交易往來秩序，危
    害社會正常交易安全，犯罪所生危害非輕，兼衡被害人損失
    之金額、被告犯罪之動機、目的、手段、智識程度及犯罪後
    否認犯行之態度等一切情狀，量處如主文所示之刑，並諭知
    如易科罰金之折算標準，以資懲儆（本件雖僅係被告提起上
    訴，惟因原審未及審酌移送併案之犯罪事實，致適用論罪法
    條於形式雖無差異，但實質上其法條所含刑罰輕重顯有不同
    ，是原審適用法條實質上即難謂當，依刑事訴訟法第370 條
    但書之規定，本院合議庭自得諭知較重於原審判決之刑〈參
    照最高法院82年度第7 次刑事庭會議決議意旨〉。）。
據上論斷，應依刑事訴訟法第455 條之1 第1 項、第3 項、第36
9 條第1 項前段、第364 條、第299 條第1 項前段、第370 條但
書，刑法第30條、第339 條第1 項、第55條、第41條第1 項前段
，刑法施行法第1 條之1 第1 項、第2 項前段，判決如主文。
本案經檢察官王家春到庭執行職務。
中    華    民    國    97    年    9     月    30    日
                  刑事第十二庭  法  官  陳鴻清
                                法  官  朱嘉川
                                法  官  劉安榕
以上正本證明與原本無異。
不得上訴
                                書記官  江文彬
中    華    民    國    97    年    9     月    30    日
附錄本案論罪科刑法條全文：
刑法第339 條：
意圖為自己或第三人不法之所有，以詐術使人將本人或第三人之
物交付者，處五年以下有期徒刑、拘役或科或併科一千元以下罰
金。
以前項方法得財產上不法之利益或使第三人得之者，亦同。
前二項之未遂犯罰之。


司法院資訊處製作；財團法人民間司法改革基金會備份。
